---
title: "Partie 4 Analyse des correspondances multiples (ACM)"
author: "NGUYEN Duc Hoang Viet"
number-sections: true
code-fold: false
execute:
  warning: false
  message: false
---


# Objectif de l’ACM
On va réaliserer une Analyse des correspondances multiples (ACM) afin d’explorer les relations
entre les variables qualitatives et de visualiser les associations entre elles.

```{r}
data_dpe <- read.table("data_dpe.txt", header = TRUE, sep = "")
data1 <- data_dpe[, c("type_logement", "type_energie_chauffage", "classe_conso_energie")]
```

```{r}
data1$type_logement <- factor(
  data1$type_logement,
  levels = c(1, 2), 
  labels = c("Appartement", "Maison")
)

data1$type_energie_chauffage <- factor(
  data1$type_energie_chauffage,
  levels = c(1, 2, 3), 
  labels = c("gaz", "électricité", "autre")
)

data1$classe_conso_energie <- factor(
  data1$classe_conso_energie,
  levels = c("A", "B", "C", "D", "E", "F", "G"),
  ordered = TRUE
)

summary(data1)
```
# Valeur propre 

```{r}
library(FactoMineR)
data1.mca <- MCA(data1, graph = FALSE)
data1.mca$eig
```
# ACM 

## Carte des variables de la MCA 1

```{r}
library(factoextra)
fviz_mca_var(data1.mca,repel=TRUE,geom.var=c('arrow','text'))
```
Interprétation du graphique

L’analyse des flèches met en évidence trois profils de logements :

- Les **appartements** utilisant l’**électricité** sont associés aux meilleures performances énergétiques (classes **B** et **C**).
- Les logements chauffés au **gaz** se situent généralement dans les classes **D** et **E**, correspondant à une performance énergétique moyenne.
- Les **maisons** utilisant d’**autres sources d’énergie** sont fortement associées à la classe **G**, la moins performante sur le plan énergétique.

En conclusion, les appartements chauffés à l’électricité présentent les meilleures performances énergétiques, tandis que les logements utilisant d’autres sources d’énergie sont les plus énergivores.

## Carte des variables de la MCA 2

```{r}
fviz_mca_var(data1.mca,choice='var',repel=TRUE)
```
Interprétation de l’ACM

Les deux premières dimensions sont principalement expliquées par **la classe énergétique** et **le type d’énergie de chauffage**, tandis que le **type de logement** joue un rôle plus secondaire.

La proximité entre **type_energie_chauffage** et **classe_conso_energie** indique une forte relation entre ces variables : le type d’énergie utilisé est étroitement lié à la performance énergétique du logement.

L’ACM met en évidence deux grands profils : les logements performants, souvent chauffés à l’électricité, et les logements moins performants (classes F et G), davantage associés au gaz ou à d’autres sources d’énergie. Ainsi, le type d’énergie apparaît comme le principal levier d’action pour améliorer l’efficacité énergétique.

Enfin, les analyses précédentes suggèrent que les logements les plus énergivores sont généralement associés à une combinaison de bâtiments anciens et de systèmes de chauffage peu performants.

```{r}
fviz_contrib(data1.mca,choice='var')
```
Contribution des variables à la Dim1

Le type d’énergie est le principal facteur expliquant la première dimension. L’**électricité** est associée aux meilleures classes énergétiques (A/B), tandis que le **gaz** est davantage lié aux classes moins performantes (D/E/F). Cela suggère que le choix de l’énergie de chauffage joue un rôle majeur dans la performance énergétique des logements.

Par ailleurs, les classes **F** contribuent fortement à la différenciation des logements, alors que la contribution de la classe **G** reste limitée en raison de son faible effectif dans l’échantillon.

Enfin, le **type de logement** (maison ou appartement) contribue peu à la dimension étudiée, ce qui indique que la performance énergétique dépend davantage du système de chauffage que du type de logement lui-même.

## Individuals

```{r}
fviz_mca_ind(data1.mca,col.ind = "cos2", repel = TRUE)
```

Analyse des individus

L’axe **Dim1** oppose les logements performants (classes A, B, C), majoritairement chauffés à l’électricité, aux logements moins performants situés à droite du graphique.

Quelques individus isolés dans le quadrant supérieur droit correspondent aux **passoires énergétiques** (classes F et G), souvent associées à des systèmes de chauffage anciens ou à d’autres sources d’énergie.

Les couleurs représentent la qualité de représentation (*cos²*) : plus la couleur est claire, mieux l’individu est représenté par les deux dimensions.

Enfin, les maisons et les appartements ne forment pas de groupes distincts, ce qui confirme que la performance énergétique dépend davantage du **type d’énergie de chauffage** que du **type de logement**.

```{r}
fviz_mca_ind(data1.mca,habillage="type_logement", repel = TRUE)
```

```{r}
fviz_mca_ind(data1.mca,habillage="type_energie_chauffage",repel=TRUE)
```
```{r}
fviz_mca_ind(data1.mca,habillage="classe_conso_energie",repel=TRUE)
```
::: callout-note
## Consulter le code Python

Vous pouvez consulter le notebook Python dédié à la visualisation des données en cliquant sur le lien ci-dessous :

<a href="analyse-factorielle-version-python.ipynb" target="_blank" style="font-weight: bold; text-decoration: underline;"> Ouvrir le Notebook Python (.ipynb) </a>
:::
