---
title: "Partie 5 Test"
author: "NGUYEN Duc Hoang Viet"
number-sections: true
code-fold: false
execute:
  warning: false
  message: false
---

# Test 

##  Test Chi-deux

On va faire le test pour savoir si la classe de consommation dépend-elle du type de chauffage

Hypothèse:

-H0: La classe de consommation indépendante du type de chauffage.

-H1: La classe de consommation dépend du type de chauffage.

```{r}
data_dpe <- read.table("data_dpe.txt", header = TRUE, sep = "")
type_energie_chauffage <-data_dpe$type_energie_chauffage
classe_conso_energie <- data_dpe$classe_conso_energie
barplot(table(type_energie_chauffage,classe_conso_energie),beside=TRUE,
        col=c("blue","green","red"), main="Classe conso energie par type chauffage"
        ,xlab= "classe conso energie"
        ,ylab="Fréquence ",legend.text=TRUE)
```

```{r}
table_conso_energie <- table (data_dpe$type_energie_chauffage,
                                   data_dpe$classe_conso_energie)
table_conso_energie

chisq.test(table_conso_energie)
```

Interprétation:
- La p-value( < 2.2e-16 ) est inférieure au seuil de 5%. Donc on rejette H0. Il existe une relation
entre la classe de consommation et le type de chauffage.

- Selon le graphique, les classes A,B,C ont tendance à être de type électricité tandis que les autres
sont plus de type gaz.

##  Test ANOVA 

### Tester s'il y a une différence réelle de consommation énergétique moyenne entre Maison et Appartement.

On va faire le test pour savoir justifier la relation entre le type de logement et la consommation d'énergie

 - H0: Il n’y a pas de différence moyenne de consommation énergétique entre Maison et Appartement (toute variation observée est due au hasard)

 - H1: Il existe une différence réelle de consommation énergétique moyenne entre Maison et Appartement.

```{r}
anova_result <- aov(conso_energie ~ type_logement, data = data_dpe)
summary(anova_result)
```
Ici, Pr(>F) - 0.000894 < 0.5 donc on rejette H0 et donc il existe une différence réelle de consommation énergétique moyenne entre Maison et Appartement

```{r}
aggregate(conso_energie ~ type_logement, data = data_dpe, mean)
```

- La valeur moyenne de 197,63 pour les maisons se situe à la frontière entre les classes D et E de l’échelle DPE.

- Cela explique pourquoi, dans le graphique des contributions de la MCA, la modalité Maison tend à se projeter vers les classes énergétiques moins performantes (D, E, F) par rapport aux appartements.

### Tester si les moyennes des émissions de GES sont identiques selon le type d’énergie de chauffage.

On va faire le test pour savoir justifier les moyennes des émissions de GES sont identiques selon le type d’énergie de chauffage.

- H0: Les groupes ont des moyennes d’émissions égales.

- H1: Au moins un groupe a une moyenne différente.

```{r}
moycond <- tapply(data_dpe$emission_ges, data_dpe$type_logement, mean, na.rm=TRUE)
boxplot(emission_ges ~ type_energie_chauffage,
data = data_dpe,
main = "Émissions de GES selon le type de chauffage",
xlab = "Type de chauffage",
ylab = "Émissions GES (kg éq. CO2/m2)")
# ajouter le point de moyen
points(1:length(moycond), moycond, col="red", pch="*", cex=2)
```
Moyenne des émissions de gaz à effet de serre (emission_ges) selon le type d’énergie de chauffage :

- Gaz : ~33,6

- Électricité : ~11,1

-Autre : ~55,5

Observation préliminaire : le type d’énergie de chauffage a un impact significatif sur le niveau des
émissions. 

De plus, les variances des groupes selon le type d’énergie de chauffage ne sont pas égales. Par conséquent, nous utilisons le test oneway.test() (ANOVA de Welch) au lieu de l’ANOVA classique (aov())

```{r}
oneway.test(emission_ges~ type_energie_chauffage, data=data_dpe, var.equal=FALSE)
```
Signification de l’ANOVA :

- p-value < 0,0001 → très faible → différence certaine

- F élevé → différences de moyennes très importantes

Conclusion : les émissions dépendent réellement du type d’énergie de chauffage.

## Tests t de Student par paires

On va vérifier si les moyennes des émissions de GES diffèrent selon le type d’énergie de chauffage.

- H0: Les groupes ont des moyennes d’émissions égales.

- H1: Au moins un groupe a une moyenne différente.

```{r}
pairwise.t.test(data_dpe$emission_ges,data_dpe$type_energie_chauffage,
                p.adjust.method = "none",pool.sd = FALSE)
```
**Comparaison par paires des groupes d’énergie** :

- Gaz vs Électricité → p < 2e-16 → différence extrêmement significative

- Gaz vs Autre → p = 0,0053 → différence significative

- Électricité vs Autre → p = 1,8e-06 → différence extrêmement significative

Conclusion : toutes les paires de groupes d’énergie présentent des différences significatives au niveau
des émissions.